臺灣高等法院刑事判決　　　　　　　96年度上更(一)字第10號
上　訴　人
即　被　告　乙○○
選任辯護人　郭啟榮律師
上列上訴人因偽造文書等案件，不服臺灣板橋地方法院92年度訴
字第336 號，中華民國92年12月17日第一審判決（起訴案號：臺
灣板橋地方法院檢察署91年度偵字第21773 號），提起上訴，經
判決後，由最高法院發回更審，本院判決如下：
    主  文
原判決撤銷。
乙○○行使偽造公文書，足以生損害於公眾及他人，處有期徒刑
壹年。
偽造之臺灣板橋地方法院檢察署檢察官九十一年度審定字號第三
三五五號判決處分書、臺灣板橋地方法院檢察署檢察官九十年度
偵字第三三五五號聲請刑事判決處刑書上，偽造之「張建忠」簽
名署押貳枚，均沒收。
    事  實
一、乙○○與甲○○原係臺北縣中和市○○路（起訴書誤載為健
    一路）一六一號之湳雅漁村餐廳之合夥人，乙○○出名登記
    為負責人，民國九十一年二月一日二十一時許，該餐廳經臺
    北縣政府警察局中和分局警員查獲非法雇用大陸地區人民陳
    紅梅及越南國籍人朱成戰在該址從事未經許可之端菜、洗碗
    等工作，乙○○因涉嫌違反臺灣地區與大陸地區人民關係條
    例及就業服務法之犯罪，經移送臺灣板橋地方法院檢察署檢
    察官偵查，並經同署檢察官於九十一年二月二十七日，以九
    十一年度偵字第三三五０號聲請簡易判決處刑書，就乙○○
    之違反臺灣地區與大陸地區人民關係條例第八十三條第一項
    罪嫌，聲請臺灣板橋地方法院板橋簡易庭以簡易判決處刑（
    九十一年三月二十二日繫屬於臺灣板橋地方法院，其聲請簡
    易判決處刑書內容如附件一），同日並以九十一年度偵字第
    三三五０號不起訴處分書，對乙○○涉嫌違反就業服務法部
    分，為不起訴處分（其處分書內容如附件二），該二份聲請
    簡易判決處刑書、不起訴處分書之作成檢察官為陳炎辰，
    書記官為張芷瑜，書記官作成正本日皆為九十一年三月十三
    日。（乙○○被起訴違反臺灣地區與大陸地區人民關係條例
    第八十三條第一項罪嫌部分，嗣經臺灣板橋地方法院於九十
    一年五月二十一日以九十一年度板簡字第四七六號刑事簡易
    判決，認定成罪，判處罰金新臺幣四萬元，如易服勞役，以
    新臺幣九百元即銀元三百元折算一日確定）。
二、乙○○為警查獲上揭涉嫌違反臺灣地區與大陸地區人民關係
    條例及就業服務法之罪嫌後，乙○○於九十一年二月間，與
    甲○○合意拆夥，乙○○退出餐廳之投資及經營，並協議由
    甲○○負責承擔上開案件可能面臨之罰金，由於甲○○、乙
    ○○曾見報紙登載稱：一個外勞要罰新臺幣（下同）七十五
    萬元云云，為確保甲○○日後會確實負擔上開案件之罰金，
    甲○○即於九十一年二月二十八日在湳雅漁村餐廳，將發票
    人均為陳秋蘭、支票號碼分別為：ＧＣ0000000號、
    ＧＣ0000000號、面額依次為：六十萬元、九十萬元
    、票載發票日依次為：九十一年三月十日、九十一年五月三
    十一日之支票各一紙，交付予乙○○，以為擔保，甲○○、
    乙○○並簽署立據書一紙，載明：「該二張支票為湳雅漁村
    餐廳外勞案件罰鍰一案之押金，待開庭確定罰金，多退少補
    ，支票對（「兌」之誤）現後由甲○○、乙○○兩人聯名開
    戶存入銀行，湳雅漁村餐廳外勞罰鍰案件由甲○○負責處理
    包括機票費」等語。
三、詎乙○○於九十一年三、四月間，收到上述九十一年度偵字
    第三三五０號聲請簡易判決處刑書及不起訴處分書正本後，
    竟基於行使偽造公文書及詐欺取財犯意，意圖為自己不法所
    有，於同年五月七日以前當月某日，在不詳地點，影印真正
    之臺灣板橋地方法院檢察署檢察官聲請簡易判決處刑書或不
    起訴處分書並剪下影印之「臺灣板橋地方法院檢察署印」之
    公印文，且以上述聲請簡易判決處刑書及不起訴處分書內容
    為基礎，重新打字製作文書內容，復於偽造文書之書記官欄
    位上偽簽「張建忠」之簽名署押，再以套印之方式，與影印
    之「臺灣板橋地方法院檢察署印」公印文相結合，盜用該公
    印文，同時地接續偽造內容具有創設性之臺灣板橋地方法院
    檢察署名義之公文書影本二份（偽造之「張建忠」簽名署押
    有二枚），即：
、被告為乙○○之臺灣板橋地方法院檢察署檢察官九十一年度
    審定字號第三三五五號判決處分書影本：該判決處分書第一
    段記載稱：「右被告（指乙○○）因違反就業服務法案件，
    業經審查終結，認因被告……累犯，意圖營利僱用非法勞動
    者科以最高罰金新台幣壹佰伍拾萬元」，其後理由前段抄襲
    九十一年度偵字第三三五０號不起訴處分書部分內容，中段
    則記載與被告無關之所謂前案記錄，最後載稱：「是本件被
    告所為。法律已犯刑事（罰）規定，故本署自應以常業累犯
    視之。三、依九十年新修刑訴法第二百五十條第一款。業經
    檢警佐證被告亦坦承不諱，其被告犯行明確，不得再議（訴
    ）以不貲公帑為荷」，並記載作成處分之檢察官名義為「陳
    炎辰」（印刷體，非簽名署押），處分日期九十一年四月二
    十七日，作成正本書記官為「張建忠」（簽名署押），記載
    作成正本日期為九十一年五月七日（其全文詳附件三）。
、被告為乙○○之臺灣板橋地方法院檢察署檢察官九十年度偵
    字第三三五五號聲請刑事判決處刑書影本：該聲請處刑書首
    段記載：「右被告（指乙○○）因違反臺灣地區與大陸地區
    人民關係條例案件，業經審查終結，認為應以刑事判決處罰，
  　茲將犯罪事、證據並所犯法條如左」：其後事實及證據欄部
    分則仿上述九十一年度偵字第三三五０號聲請簡易判決處刑
    書之事實及證據欄之記載，省略部分內容再重新打字製作而
    成（部分文字及法條有錯誤），末段載稱：「三、所犯法條
    ：核被告所為，係違反臺灣地區與大陸地區人民關係條例第
    十五條第五款，意圖營利，常業僱用大陸地區人民從事未經
    許可工作之規定，涉犯同條例第八十三條第一項……依刑事
    訴訟法第四百五十二條第一項聲請刑事判決處罰」，並記載
    聲請書之日期為九十一年四月二十七日（無檢察官名義），
    作成正本書記官為「張建忠」（簽名署押），記載作成正本
    日期為九十一年五月七日；其所附錄之臺灣地區與大陸地區
    人民關係條例第八十三條條文，均將原法條所定之罰金刑之
    最高度刑更改提高，即：將該條第一項之三十萬元改為「伍
    拾萬元」，將第二項之六十萬元改為「臺（應係「壹」之誤
    ）佰萬元」，第三項之六十萬元改為「臺（應係「壹」之誤
    ）佰伍拾萬元」（其全文詳附件四）。
四、九十一年五月七日之後當月上旬某日，乙○○持上開二份偽
    造公文書影本至湳雅漁村餐廳，出示予甲○○，持以行使，
    並讓甲○○影印留底，告知甲○○應準備金錢，以詐術欲使
    甲○○給付其一百五十萬元，足以生損害於臺灣板橋地方法
    院檢察署及甲○○。甲○○閱後感覺有異，以留底影本請教
    友人林憶峰，林憶峰透過友人黃榮沐請教在臺灣高等法院檢
    察署工作之友人陳啟仁，經陳啟仁發現該二份公文書影本與
    一般檢察書類格式不符，向臺灣板橋地方法院檢察署政風室
    提出檢舉，經臺灣板橋地方法院檢察署檢察官偵查發覺上情
    ，乙○○始未得逞。
五、案經臺灣板橋地方法院檢察署檢察官自動偵查起訴。
    理  由
甲、程序部分－測謊鑑定報告之證據能力：
一、按測謊鑑定，係依一般人若下意識刻意隱瞞事實真相時，會
    產生微妙之心理變化，例如：憂慮、緊張、恐懼、不安等現
    象，而因身體內部之心理變化，身體外部之生理狀況亦隨之
    變化，例如：呼吸急促、血液循環加速、心跳加快、聲音降
    低、大量流汗等異常現象，惟表現在外之生理變化，往往不
    易由肉眼觀察，乃由測謊員對受測者提問與待證事實相關之
    問題，藉由科學儀器（測謊機）紀錄受測者對各個質問所產
    生細微之生理變化，加以分析受測者是否下意識刻意隱瞞事
    實真相，並判定其供述是否真實；測謊機本身並不能直接對
    受測者之供述產生正確與否之訊號，而係測謊員依其專業之
    學識及經驗，就測謊紀錄，予以客觀之分析解讀，至於測謊
    鑑定究竟有無證據能力，刑事訴訟法並無明文規定，惟實務
    上，送鑑單位依刑事訴訟法第二０八條第一項規定，囑託法
    務部調查局或內政部警政署刑事警察局為測謊檢查，受囑託
    機關就檢查結果，以該機關名義函覆原囑託之送鑑單位，該
    測謊檢查結果之書面報告，即係受囑託機關之鑑定報告，該
    機關之鑑定報告，形式上若符合測謊基本程式要件，包括：
    (一)、經受測人同意配合，並已告知得拒絕受測，以減輕受
    測者不必要之壓力。(二)、測謊員須經良好之專業訓練與相
    當之經驗。(三)、測謊儀器品質良好且運作正常。(四)、受
    測人身心及意識狀態正常。(五)、測謊環境良好，無不當之
    外力干擾等要件，即賦予證據能力。復按刑事訴訟法第二百
    零六條第一項規定：「鑑定之經過及其結果，應命鑑定人以
    言詞或書面報告」，又法院或檢察官囑託相當之機關鑑定，
    準用第二百零六條第一項之規定，同法第二百零八條亦有明
    文規定；是鑑定報告書之內容應包括鑑定經過及其結果，法
    院囑託鑑定機關為測謊檢查時，受囑託之鑑定機關不應僅將
    鑑定結果函覆，並應將鑑定經過一併載明於測謊之鑑定報告
    書中，若鑑定報告書僅簡略記載檢查結果而未載明檢查經過
    ，既與法定記載要件不符，法院自應命受囑託機關補正，必
    要時並得通知實施鑑定之人以言詞報告或說明，否則，此種
    欠缺法定要件之鑑定報告不具備證據資格，自無證據能力可
    言，最高法院九十二年度台上字第二二八二號判決可資參照
    。
二、經查：
（一）本件因被告同意接受測謊，經原審法院囑託函請法務部調
      查局為鑑定人實施測謊鑑定，經該局通知被告於九十二年
      九月九日前往，由該局具有資格之專業鑑定人員，以控制
      問題法、混合問題法對被告實施測謊，而測謊儀器運作及
      施測環境均屬正常、未受干擾，該局並將施測程序及結果
      以書面報告等情，有該局九十二年九月十日調科參字第０
      九二００三一六三九０號測謊報告書及所附之測謊鑑定過
      程之測謊程序說明書、測謊同意書、測謊對象身心狀況調
      查表、題組、生理紀錄圖、施測者專業資格證明等各一份
      在卷足參，本件測謊過程所需具備之條件及文書，均由測
      謊鑑定機關檢送附卷，且經審核無誤，應認鑑定過程適法
      並無瑕疵。
（二）至於鑑定機關檢測施測所製作之「身心狀況調查表」，其
      「睡眠情形」欄記載被告於「受測前一日之睡眠時間約僅
      三小時」、「睡眠情形欠佳」，就該情形是否影響測謊鑑
      定之正確性，此亦為最高法院判決發回意旨所指摘，自有
      查明之必要。經本院再次函詢法務部調查局結果，函覆：
      「本局測謊案件之判圖，須以測試所得之生理紀錄圖為一
      符合鑑判條件的有效圖形為先決條件，倘若受測者因為睡
      眠狀況欠佳或其他生、心理因素影響受測時之身心狀態時
      ，測試所得之生理紀錄圖將為一不符合鑑判條件的無效圖
      形，本局將不會進行結果鑑判。本案受測人乙○○於測前
      會談時確曾表示測試前一日睡眠約三小時情形，然劉某測
      試所得之生理紀錄圖為一明確且符合鑑判條件之有效圖形
      ，已可排除睡眠狀況欠佳影響生理反應之疑慮，本局方做
      結果研判，此有該局九十六年一月二十三日調科參字第０
      九０００三七一六０號函一紙在卷（見本院卷第二六頁）
      ，亦足認上揭情形並不影響本件測謊鑑定報告之正確性。
（三）綜上說明，揆諸上揭最高法院見解及本院調查結果，本件
      測謊之鑑定程序既無瑕疵，而鑑定報告復經本院依法定程
      序於審理中踐行調查程序，依法核有證據能力。
乙、實體部分：
一、訊據上訴人即被告乙○○否認行使偽造公文書及詐欺取財犯
    行，辯稱略以：「審定書這二件文書不是我做的，我不知道
    是誰做的，我是在信箱裡面收到，我拿到時以為是法院的東
    西，封套跟法院的一樣，是拿給甲○○的前二天收到，我後
    來收到罰金四萬元的判決有拿給甲○○，我從頭到尾收到好
    幾張，我收到的審定書等文件連同信封皆已丟掉，因為收到
    罰金四萬元之判決書後，我去法院問，得到答覆要罰四萬元
    ，我認為這些審定書沒有效，就丟掉了；我與甲○○當初有
    約定，判決下來的時候，我拿給店裡面，由店裡面去繳，但
    是沒有約定由誰到地檢署繳錢，只約定單子下來，我交給甲
    ○○由他去負責，我沒有偽造文書及詐欺」云云。辯護意旨
    則略以：「被告因餐廳合夥人甲○○執意以其妻為會計，帳
    目不合，適因非法僱用大陸及外籍勞工被查獲，要求拆夥甲
    ○○遂退還被告股金一百五十萬元，併協議外勞罰鍰由其處
    理，同時開立九十一年三月十日六十萬元、五月三十一日九
    十萬元之陳秋蘭支票交被告收執，作日後保證繳罰金之用，
    被告經板橋地院簡易庭判罰金四萬元，被告於收受後，即交
    甲○○繳納，被告如有意詐騙，勿庸待法院判決即可兌現支
    票，事發後被告要求甲○○收回支票，甲○○執意不肯，被
    告始於偵查中呈交檢察官，被告以取回拆夥股金一百五十萬
    元，無再向餐廳合夥人詐取金錢之動機，甲○○因被告取回
    股金一百五十萬元，又因帳目不合，會否因其他股東要求查
    帳而萌詐騙之心，被告僅國小畢業有何能力偽造上開不實文
    件，尚難僅認被告交付上開信箱中收取文件而認係其所偽造
    」等語。
二、經查：
（一）被告原係湳雅漁村餐廳之合夥人，並出名登記為負責人，
      湳雅漁村餐廳於九十一年二月一日二十一時許，經臺北縣
      政府警察局中和分局警員查獲非法雇用大陸地區人民陳紅
      梅及越南國籍人「朱成戰」在該址從事未經許可之端菜、
      洗碗等工作，被告涉嫌違反臺灣地區與大陸地區人民關係
      條例及就業服務法之罪，經移送臺灣板橋地方法院檢察署
      檢察官偵查，並經同署檢察官於九十一年二月二十七日，
      以九十一年度偵字第三三五０號聲請簡易判決處刑書，就
      被告違反臺灣地區與大陸地區人民關係條例第八十三條第
      一項罪嫌，聲請臺灣板橋地方法院板橋簡易庭以簡易判決
      處刑，同日並以九十一年度偵字第三三五０號不起訴處分
      書，對被告涉嫌違反就業服務法部分，為不起訴處分，該
      二份聲請簡易判決處刑書、不起訴處分書之作成檢察官為
      陳炎辰，書記官為張芷瑜，書記官作成正本日期皆為九十
      一年三月十三日；被告被起訴違反臺灣地區與大陸地區人
      民關係條例第八十三條第一項罪嫌部分，經臺灣板橋地方
      法院於九十一年五月二十一日以九十一年度板簡字第四七
      六號刑事簡易判決，認定成罪，判處罰金新臺幣四萬元，
      如易服勞役，以新臺幣九百元即銀元三百元折算一日確定
      等事實，經原審法院調取臺灣板橋地方法院檢察署九十一
      年度偵字第三三五０號卷、臺灣板橋地方法院九十一年度
      板簡字第四七六號卷，核閱無誤，並有臺灣板橋地方法院
      檢察署九十一年度偵字第三三五０號聲請簡易判決處刑書
      、不起訴處分書、臺灣板橋地方法院九十一年度板簡字第
      四七六號刑事簡易判決書各一份在卷可稽（第一九五三號
      偵卷第七至八頁、第六頁、上訴卷第109頁），且為被告
      供承在卷（第一九五三號偵卷第二八頁反面、二九頁反面
      、三四頁反面、原審卷第九０至九一頁）。
（二）被告於九十一年二月間，退出湳雅漁村餐廳投資及經營，
      並協議由甲○○負責承擔上開案件可能面臨之罰金，為確
      保甲○○日後會負擔上開案件罰金，九十一年二月二十八
      日即由甲○○在湳雅漁村餐廳，將發票人均為陳秋蘭、支
      票號碼分別為：ＧＣ0000000號、ＧＣ00000
      00號、面額依次為：六十萬元、九十萬元、票載發票日
      依次為：九十一年三月十日、九十一年五月三十一日之支
      票各一紙，交付予乙○○，以為擔保，甲○○、乙○○並
      簽署立據書一紙，載明：「該二張支票為湳雅漁村餐廳外
      勞案件罰鍰一案之押金，待開庭確定罰金，多退少補，支
      票對（「兌」之誤）現後由甲○○、乙○○兩人聯名開戶
      存入銀行，湳雅漁村餐廳外勞罰鍰案件由甲○○負責處理
      包括機票費」等語之旨等情，亦為被告及證人甲○○分別
      於偵查及原審調查時供證在卷（原審卷第二五頁、第一九
      五三號偵卷第四七頁反面），並有被告於九十一年九月二
      十五日偵查庭訊時提出之上開二張支票原本及收據一紙附
      卷可證（第一九五三號偵卷第四二頁、第四一頁）。證人
      甲○○於原審法院調查與被告對質時，對於「為何擔保支
      票之總面額為一百五十萬元」乙節，亦證稱：「當時是算
      人頭的，報紙有登一個外勞罰七十五萬元，有二個外勞所
      以是一百五十萬元押金」等語，並證稱：「有約定先開戶
      ，到時候多退少補，但後來沒有去開戶，可能都沒有時間
      所以才沒有去開戶」等語（原審卷第三０頁）。
（三）事實欄三所示之被告為乙○○之臺灣板橋地方法院檢察署
      檢察官九十一年度審定字號第三三五五號判決處分書影本
      、被告為乙○○之臺灣板橋地方法院檢察署檢察官九十年
      度偵字第三三五五號聲請刑事判決處刑書影本各一份（全
      文如附件三、四），係被告於九十一年五月上旬某日，在
      湳雅漁村餐廳交付予甲○○觀看，再由甲○○影印留底之
      事實，為被告供承在卷（原審卷第二六頁），並經證人甲
      ○○於偵查、原審陳明（第一九五三號偵卷第四四頁反面
      、原審卷第二八頁），核與當時亦在場之目擊證人袁連福
      於原審法院證稱：「乙○○把本案所謂的處分書拿給甲○
      ○看並且影印時，我也在場，且乙○○有拿處分書給我看
      」等語相符（原審卷第四一頁）。又被告出示該二份公文
      書予甲○○時，有要求甲○○準備錢，惟因甲○○收到該
      二份公文書影本後，感覺有異，以留底之影本請教友人林
      憶峰，林憶峰透過友人黃榮沐請教在臺灣高等法院檢察署
      工作之友人陳啟仁，經陳啟仁發現該二份公文書影本與一
      般檢察書類之格式不符，向臺灣板橋地方法院檢察署政風
      室提出檢舉，經臺灣板橋地方法院檢察署檢察官偵查，於
      偵查期間，被告始提出本院判處罰金新臺幣四萬元之判決
      予甲○○等情，亦經證人甲○○於偵查及原審調查與被告
      對質時證述明確（第一九五三號偵卷第二十、四四頁，原
      審卷第二九至三一頁）。且證人甲○○於原審調查時並證
      稱：「當初沒有約定誰去繳罰金，簡單的說，裁決下來，
      由我負責繳錢，沒有講到由誰去（地檢署）繳錢，而且我
      看到審定書只是說科以最高罰金要繳一百五十萬元」等語
      。
（四）本判決附件三、四所示之所謂臺灣板橋地方法院檢察署檢
      察官九十一年度審定字號第三三五五號判決處分書影本、
      臺灣板橋地方法院檢察署檢察官九十年度偵字第三三五五
      號聲請刑事判決處刑書影本（由甲○○在本院前審九十三
      年二月十六日審判期日所提出之三張影印），為被告持交
      甲○○，業據被告陳明在卷（本院前審卷第五頁），甲○
      ○雖於同日訊問時稱：「判決處分書乙○○拿給我的，刑
      事判決處刑書沒有什麼印象」等語，且於偵查亦為如此陳
      述，但於本院前審九十三年二月十八日之審判期日，經其
      提出被告所交付之全部三張影本（附於筆錄後面），詳細
      審核結果，共有五面有打字文字（第六面甲○○以筆書寫
      其他反問對方律師等文字），第一面為判決處分書，第四
      面為判決處刑書，是被告交付於甲○○者為本判決附件三
      、四之二份，因正反面均印有文字，且第四面為判決處刑
      書，適在背面，則甲○○誤以為只有第一面之判決處分書
      ，所稱判決處刑書沒有印象之詞，與其實際提出之三張五
      面之文件不合，應以其實際提出之前述三張五面之判決處
      分書、判決處刑書為準。
（五）以本判決附件一、二所示之臺灣板橋地方法院檢察署九十
      一年度偵字第三三五０號聲請簡易判決處刑書、不起訴處
      分書，與附件三、四所示之所謂臺灣板橋地方法院檢察署
      檢察官九十一年度審定字號第三三五五號判決處分書影本
      、臺灣板橋地方法院檢察署檢察官九十年度偵字第三三五
      五號聲請刑事判決處刑書影本之內容、格式相比較：
  (1)、其中所謂之九十一年度審定字號第三三五五號判決處分書
      影本，其第一段記載稱：「右被告（指乙○○）因違反就
      業服務法案件，業經審查終結，認因被告……累犯，意圖
      營利僱用非法勞動者科以最高罰金新台幣壹佰伍拾萬元」
      ，理由最後一段則記載：「依九十年新修刑訴法第二百五
      十條第一款。業經檢警佐證被告亦坦承不諱，其被告犯行
      明確，不得再議（訴）以不貲公帑為荷。」，明白表示：
      被告因違反就業服務法案件，經科處罰金一百五十萬元已
      確定，不得再議（訴）；其理由前段之記載如九十一年度
      偵字第三三五０號不起訴處分書之部分內容，後段則記載
      與被告無關之所謂前案記錄。
  (2)、所謂之九十年度偵字第三三五五號聲請刑事判決處刑書影
      本除首段記載：「右被告（指乙○○）因違反臺灣地區與
      大陸地區人民關係條例案件，業經審查終結，認為應以刑
      事判決處罰，茲將犯罪事、證據並所犯法條如左」外，其
      後事實及證據欄部分，則仿九十一年度偵字第三三五０號
      聲請簡易判決處刑書之理由省略部分內容再製作而成，且
      由前者之內容有部分文字之錯誤，如「警詢」、「均堪認
      定」，誤打為「警詣」、「均勘認定」，及文內有空白及
      段首未頂行首（如「二、證據」）等節觀之，明顯可看出
      係重新打字製作而成；末段載稱：「三、所犯法條：核被
      告所為，係違反臺灣地區與大陸地區人民關係條例第十五
      條第五款，『意圖營利』，常業僱用大陸地區人民從事未
      經許可工作之規定，涉犯同條例第八十三條第一項……刑
      事訴訟法第四百五十二條第一項聲請刑事判決處罰」，及
      所附錄之臺灣地區與大陸地區人民關係條例第八十三條條
      文，均將原法條所定之罰金刑之最高度刑更改提高：將該
      條第一項之三十萬元改為「伍拾萬元」，將第二項之六十
      萬元改為「臺（應係「壹」之誤）佰萬元」，第三項之六
      十萬元改為「臺（應係「壹」之誤）佰伍拾萬元」，顯然
      係與上開所謂九十一年度審定字號第三三五五號判決處分
      書所記載「意圖營利僱用……科以最高罰金新台幣壹佰伍
      拾萬元」，互相配合。
  (3)、由此比較可證，該二份所謂判決處分書影本、聲請刑事判
      決處刑書影本係各以九十一年度偵字第三三五０號不起訴
      處分書、九十一年度偵字第三三五０號聲請簡易判決處刑
      書之部分內容為本，經人以打字之方式重新製作而成，且
      內容具有創設性。至於上所謂判決處分書影本等二份文書
      上之「臺灣板橋地方法院檢察署印」之公印文三枚（其中
      判決處分書二枚、聲請刑事判決處刑書一枚，共計三枚）
      ，究竟係以偽造之公印製作而成，抑或是將真正之不起訴
      處分書、聲請簡易判決處刑書上真正之公印文加以影印、
      剪貼、套印而成，因被告否認偽造犯行，並稱：「我忘記
      （收到文件）是紅色還是黑色印文」云云（原審卷第二九
      頁），且未扣得原始製作文件，而證人甲○○、袁連福亦
      稱：「無法確定其等當初在觀看被告提出之該二份文書上
      之印文係紅色或是黑色」等語（原審卷第四二頁），又該
      二份偽造公文書影本上之上述公印文，經與真正之臺灣板
      橋地方法院檢察署書類上之公印文相比對，亦無法發現有
      何相異之處（蒞庭公訴人亦無法分辨），固無法以直接證
      據證明之。惟觀以該二份文書影本除上開三個完整之公印
      文外，另皆有明顯之公印文殘影，應足認偽造者係將不起
      訴處分書或聲請簡易判決處刑書等真正之臺灣板橋地方法
      院檢察署檢察書類上之公印文影印剪下後，以套印之方式
      與上開打字製作之九十一年度審定字號第三三五五號判決
      處分書、九十年度偵字第三三五五號聲請刑事判決處刑書
      相結合，重加以影印偽造而成。再上開所謂之九十一年度
      審定字號第三三五五號判決處分書、九十年度偵字第三三
      五五號聲請刑事判決處刑書，其後均有書記官「張建忠」
      之簽名署押，與九十一年度偵字第三三五０號不起訴處分
      書、九十一年度偵字第三三五０號聲請簡易判決處刑書，
      皆為書記官「張芷瑜」簽名署押不同，惟臺灣板橋地方法
      院檢察署現職及離職人員均無「張建忠」之人，有該署九
      十二年十一月二十日板檢人博字第八六二一八號函附卷可
      憑，應足認該二文書上之「張建忠」簽名署押亦係偽造。
（六）被告雖否認上開所謂之九十一年度審定字號第三三五五號
      判決處分書等二份影本，為其偽造，辯護意旨略稱：甲○
      ○帳目不清，被告沒有偽造動機，且被告為小學程度，亦
      沒有偽造之能力」等語，惟按認定犯罪事實所憑之證據，
      並不以直接證據為限，間接證據亦包括在內，審理事實之
      法院綜合卷內之直接、間接證據，本於推理作用，於通常
      一般之人均不致有所懷疑，得確信其為真實之程度者，即
      非不得據之為有罪之認定。查：臺灣板橋地方法院檢察署
      九十一年度偵字第三三五０號聲請簡易判決處刑書及九十
      一年度偵字第三三五０號不起訴處分書，係於九十一年三
      月十三日經由該署承辦書記官作成正本，是該二份公文書
      應於同年三、四月間即已寄達被告收受，被告於偵查中亦
      承認其係先收到上述不起訴處分書（他字卷第二八頁）。
      又偽造之上開二份判決處分書、聲請刑事判決處刑書影本
      之內容，均分別抄襲臺灣板橋地方法院檢察署九十一年度
      偵字第三三五０號不起訴處分書及九十一年度偵字第三三
      五０號聲請簡易判決處刑書之部分內容，業見前述，顯示
      偽造該二份公文書之人係於九十一年五月上旬以前，業已
      取得九十一年度偵字第三三五０號聲請簡易判決處刑書及
      九十一年度偵字第三三五０號不起訴處分書之人。且由其
      中偽造之聲請刑事判決處刑書影本記載之書記官作成正本
      日期為九十一年五月七日，應可認偽造該二份公文書影本
      之日期應在九十一年五月七日以前之當月某日。再參以：
      、偽造之前開二份文書，其文字詞句與內容均與法定文
      書相距甚遠，顯見並非法律專業人士所為，而與被告之小
      學程度相合。另被告聲請傳喚之證人袁連福到庭證稱：「
      客人點的菜，他要配，因他常常配錯，所以才去炒菜…他
      是否識字我無法判斷，只是他常常配錯菜，所以我認為他
      識字不多」等語（見本院卷第四四頁），核諸證人證詞亦
      僅能證明被告國語能力非佳，然觀諸上揭偽造之文書，多
      有別字，且多有文不達義之情形，核與證人所證之內容，
      亦未有矛盾之處，亦難採為被告有利之認定。、出示該
      二份偽造公文書影本予甲○○，要求甲○○準備金錢者，
      為被告，在此之前，除被告外，無證據顯示有他人知該二
      份偽造公文書之存在。、被告確實有偽造之動機，因為
      如偽造文件之內容所載之一百五十萬元，適與甲○○交付
      於被告用為擔保罰金繳付之二張支票之一百五十萬元金額
      相同，而甲○○並無任何偽造之實益，且被告所辯稱之帳
      目不清，除據甲○○否認以外，並無任何證據可查。、
      上述九十一年度偵字第三三五０號聲請簡易判決處刑書及
      九十一年度偵字第三三五０號不起訴處分書所載之被告住
      址均僅列被告戶籍地即桃園縣新屋鄉深圳村深圳四三之一
      號，即係直接寄達被告戶籍地，此見附件一、二自明，與
      餐廳有關之合夥人中應僅被告因收受該等聲請簡易判決處
      刑書及不起訴處分書而知其內容。又偽造之判決處分書首
      段所記載之科處罰金金額及聲請刑事判決處刑書附錄之所
      犯法條欄記載之臺灣地區與大陸地區人民關係條例第八十
      三條第三項之罰金刑，皆為一百五十萬元，正與甲○○交
      付予被告之擔保支票之總面額相當，因事先未約定由何人
      至臺灣板橋地方法院檢察署繳納罰金，若甲○○信賴該二
      份文書為真正，且受處罰者為被告，甲○○極有可能直接
      給付被告一百五十萬元，是因該二份偽造公文書之存在而
      得利者僅為被告而無他人，至於被告雖稱係由甲○○繳交
      等詞，但依據卷附之臺灣高等法院以下各級法院檢察署辦
      理受刑人分期繳納罰金要點所載，檢察官係通知受刑人本
      人繳納，而拘提通緝之受刑人之配偶、三親等血親、二親
      等姻親，得向檢察官查詢後代繳，是被告辯稱由甲○○代
      繳，與規定不合，且據到庭檢察官陳明，是被告所稱並不
      足取。、該二份偽造公文書影本與既存之法院文書及檢
      察書類格式，均不相符，不可能係由法院或檢察署以正式
      公文封寄予被告，且若被告係於自家信箱中取得該等公文
      書，其既稱：「其認為是正式之公文書及公文封」云云（
      原審卷第七七頁），則被告嗣後收到科處罰金四萬元之刑
      事簡易判決書，其應會對先前收到之所謂判決處分書之來
      歷產生懷疑，縱使不報案處理，依常理亦應會保留該等公
      文書，以備日後查證之用，其卻稱：「皆已丟棄」云云（
      第一九五三號偵卷第二八頁反面、原審卷第二五頁），顯
      亦與事理不符。被告於偵查、原審所稱：「該二文書是法
      院寄來，封套跟法院的一樣，其嗣認為沒有效，皆已丟掉
      」云云（第一九五三號偵卷第二八頁反面至二九頁、原審
      卷第九一頁），顯屬虛妄，難以採信。綜合此等證據，顯
      足以證明偽造上開二份公文書影本之人即為出示該二份公
      文書影本要求甲○○準備金錢之被告，且其有詐取財物之
      意圖甚明。況且，被告於經法務部調查局測謊鑑定結果為
      ：「乙○○稱：(一)系爭判決處分書是郵寄至渠住處；(二)系
      爭判決處分書不是渠偽造。上述問題經測試呈情緒波動之
      反應，研判有說謊」等情，有該局九十二年九月十日調科
      參字第０九二００三一六三九０號測謊報告書在卷足憑，
      此核與本院調查其他事證結果相符，被告否認有行使偽造
      公文書、詐欺取財犯行之辯解，實不足採信。
（七）按影本與原本可有相同之效果，如將原本予以影印後，將
      影本之部分內容竄改，重加影印，其與無制作權人將其原
      本竄改，作另一表示其意思者無異，應成立變造文書罪（
      最高法院七十三年台上字第三八五五號判例）。變造文書
      ，係指不變更原有文書之本質，僅就文書之內容有所更改
      者而言，上訴人既拆去原有宗譜三頁，而將另造虛偽記載
      之三頁訂入譜內，其文書之本質已有變更，自應以偽造私
      文書論罪（最高法院二十九年上字第一七八五號判例）。
      刑法上所謂變造文書，指無制作權者，就他人所制作之真
      正文書，加以改造而變更其內容之謂，若將有制作權者簽
      名蓋章之空白文書，移作別用，則其始本無文書之內容存
      在，即非就其真實內容加以變更，自屬文書之偽造行為，
      不得以變造論（最高法院二十八年上字第二二七八號判例
      ）。偽造或變造文書之行使，以明知為偽造或變造之文書
      而故意行使為成立要件，若不知該文書係屬偽造或變造，
      縱有行使，亦屬無故意之行為，應不為罪（最高法院十九
      年上字第六六三號判例）。行使影本，作用與原本相同，
      偽造私文書後，持以行使其影本，偽造之低度行為為高度
      之行使行為所吸收，應論以行使偽造私文書罪（最高法院
      七十年台上字第一一０七號判例），依據以上說明，被告
      於本件所為應屬於偽造，並持之行使，而非變造。
（八）至辯護人於本院前審要求將文件送鑑定，但甲○○自被告
      處收受時即為影印文件，經詢問刑事警察局鑑識科印文組
      承辦人，答稱影印文件無從鑑定（卷附影本無法鑑定之調
      查局函），有公務電話紀錄在卷可查，經本院前審將該公
      務電話紀錄提示被告及辯護人，均表示無意見，並稱無證
      據調查，該影本於鑑定技術上既然無法鑑定，即無必要將
      影印文件送鑑定。
（九）綜上，本件事證明確，被告所辯，均不足取，其行使偽造
      公文書、詐欺取財犯行，均洵堪認定。
三、論罪之理由：
（一）法律修正之適用：
      按行為後法律有變更者，適用行為時之法律。但行為後之
      法律有利於行為人者，適用最有利於行為人之法律，刑法
      第二條第一項定有明文（刑法第二條係規範行為後法律變
      更所生新舊法律比較適用之準據法，是刑法第二條本身雖
      經修正，但該條文既屬適用法律之準據法，本身尚無比較
      新舊法之問題，應逕適用裁判時之刑法第二條規定以決定
      適用之刑罰法律）。又比較時應就罪刑有關之共犯、未遂
      犯、想像競合犯、牽連犯、連續犯、結合犯，以及累犯加
      重、自首減輕暨其他法定加減（如身分加減）與加減例等
      一切規定，綜其全部罪刑之結果而為比較（最高法院九十
      五年第八次刑事庭會議決議參照）。查被告行為後，刑法
      第三十三條第五款有關罰金之最低數額等規定，業於九十
      四年二月二日修正公布，刑法施行法亦於九十五年六月十
      四日修正增訂第一條之一（有關罰金之最高數額），並均
      自九十五年七月一日起施行，茲就比較情形分述如下：
  (1)、刑法第三十三條第五款有關罰金之最低數額部分，刑法分
      則編各罪所定罰金之貨幣單位原為銀元，修正前刑法第三
      十三條第五款規定：「罰金：（銀元）一元以上」，而銀
      元與新臺幣間之折算，依現行法規所定貨幣單位折算新臺
      幣條例規定，以銀元一元折算新臺幣三元；修正後刑法第
      三十三條第五款則規定：「罰金：新臺幣一千元以上，以
      百元計算之」；經比較修正前、後之規定，修正後刑法第
      三十三條第五款所定罰金之最低數額，較之修正前提高，
      自以修正前刑法第三十三條第五款規定有利於被告。
  (2)、刑法施行法第一條之一有關罰金之最高數額部分，修正刑
      法係自九十五年七月一日起施行，在此之前，刑法分則編
      有關罰金之貨幣單位係銀元（銀元與新臺幣之折算比例為
      一比三），且依刑法分則編應處罰金者，應適用罰金罰鍰
      提高標準條例第一條、第五條規定，就七十二年六月二十
      六日前修正之刑法條文，罰金數額提高二至十倍，其後修
      正者則不提高倍數；而修正刑法施行後，因刑法第三十三
      條第五款所定罰金之貨幣單位，經修正為新臺幣後，刑法
      分則各罪所定罰金之貨幣單位亦應配合修正為新臺幣，為
      使刑法分則編各罪所定罰金之最高數額與刑法修正前趨於
      一致，乃增訂刑法施行法第一條之一：「中華民國九十四
      年一月七日刑法修正施行後，刑法分則編所定罰金之貨幣
      單位為新臺幣。九十四年一月七日刑法修正時，刑法分則
      編未修正之條文定有罰金者，自九十四年一月七日刑法修
      正施行後，就其所定數額提高為三十倍。但七十二年六月
      二十六日至九十四年一月七日新增或修正之條文，就其所
      定數額提高為三倍」，從而，刑法分則編各罪所定罰金刑
      之最高數額，於上開規定修正後並無不同，對被告而言，
      並無不利。
  (3)、刑法第五十五條後段關於牽連犯規定，修正後刑法第五十
      五條後段業已刪除，如依修正前刑法第五十五條後段，行
      為人犯一罪而方法或結果之行為犯他罪名者，從一重處斷
      。被告所犯各罪間，因有方法、結果之牽連關係，經新舊
      法比較結果，自以適用修正前之刑法第五十五條後段較有
      利於被告，而應適用修正前該條規定。
  (4)、綜合上述各條文修正前、後之比較，可知依修正前、後之
      規定，就罰金之最高數額（即刑法施行法第一條之一）部
      分，對被告並無不利，惟修正後之罰金最低數額，均較修
      正前提高，顯然不利於被告，另牽連犯部分，則以修正前
      之規定有利於被告，揆諸前揭最高法院決議所揭示之罪刑
      綜合比較原則，依刑法第二條第一項前段之規定，應整體
      適用行為時即修正前之規定。
（二）論罪之理由：
  (1)、核被告偽造上開二份公文書影本，進而行使，著手向甲○
      ○實施詐財行為而不遂，足生損害於臺灣板橋地方法院檢
      察署及甲○○，所為分別係犯刑法第二百十六條、第二百
      十一條之行使偽造公文書罪，刑法第三百三十九條第三項
      、第一項之詐欺取財未遂罪。被告於同時地利用同一機會
      ，接續偽造上開二份公文書影本，尚難分辨其行為之先後
      ，應係基於單一之犯意接續為之，侵害同一法益，屬接續
      犯，公訴人認被告偽造公文書之行為係連續犯，尚有誤會
      。被告將真正公文書上之「臺灣板橋地方法院檢察署印」
      影印後，剪貼、套印於另一文書上，係屬盜用公印文之行
      為，與其偽造「張建忠」簽名署押之行為，皆為其偽造公
      文書之部分行為，而其偽造公文書之低度行為，復為行使
      偽造公文書之高度行為所吸收，均不另論罪。
  (2)、被告所為行使偽造公文書、詐欺取財未遂犯行，因係為遂
      行詐欺取財之同一犯罪目的，顯有方法結果之牽連關係，
      應從一重之行使偽造公文書罪處斷。公訴人起訴事實雖未
      記載被告盜用公印文及偽造「張建忠」簽名署押之行為，
      惟被告此等部分行為與公訴人起訴之行使偽造公文書之犯
      罪事實，既有吸收犯之實質上一罪關係，為起訴效力所及
      ，自應一併審判。
四、撤銷原判之理由：
    原審對被告乙○○論罪科刑，固非無見，惟原審審判期日組
    成合議庭之法官為「王復生、徐子涵、王復生」，此有審判
    筆錄在卷可稽（見原審卷第一一０頁），又審判期日之訴訟
    程序，專以審判筆錄為證，此亦為刑事訴訟法第四十七條所
    明定；然原審判決之法官則為「審判長王復生法官、徐子涵
    法官、陳明珠法官」，原審法院之組織及所踐行之審判訴訟
    程序，顯然違背法令，判決尚有違誤。被告上訴否認犯行，
    雖無理由，惟原判決既有可議，自應由本院撤銷改判之。爰
    審酌被告因一時利慾薰心而有本案犯行，偽造公文書之性質
    ，犯罪所生之危害非輕，手段拙劣，事後未坦承犯行之態度
    ，及其本案實際未詐得財物，未造成甲○○之損失，智識程
    度非高等一切情狀，量處有期徒刑壹年。至於被告用以偽造
    上開二份偽造公文書影本而偽造之「張建忠」簽名署押各一
    枚，因無證據證明現已滅失而不存在，均依刑法第二百十九
    條之規定宣告沒收。而上開偽造之公文書影本二份，既未扣
    案（甲○○於九十三年二月十八日審理期日提出附於是日筆
    錄之後面）。又非義務沒收之物，為免日後執行之困擾，認
    無宣告沒收之必要。至於甲○○提出之上開二份偽造公文書
    之影本，係屬甲○○之所有物，依刑法第三十八條第三項前
    段規定，尚不得宣告沒收。
五、公訴意旨另略以：被告上揭犯行有偽造「臺灣板橋地方法院
    檢察署印」公印之行為等語。惟查，被告究竟是以偽造之公
    印偽造公文書，抑或是將真正之不起訴處分書、聲請簡易判
    決處刑書上真正之公印文加以影印、剪貼、套印而偽造公文
    書，皆無法以直接證據證明之，惟觀以上開二份偽造公文書
    影本，除有三個完整之公印文外，另皆有明顯之公印文殘影
    ，應足認被告係將不起訴處分書或聲請簡易判決處刑書等真
    正之臺灣板橋地方法院檢察署檢察書類上之公印文，影印剪
    下，再以套印之方式與打字製作之九十一年度審定字號第三
    三五五號判決處分書、九十年度偵字第三三五五號聲請刑事
    判決處刑書相結合，重加以影印偽造而成，業見前述，公訴
    人並未舉證證明被告有何偽造公印之行為，被告此部分偽造
    行為應屬不能證明。惟因公訴意旨認被告此部分犯嫌，與前
    開論罪科刑之行使偽造公文書行為部分，有吸收犯之實質上
    一罪關係，而不另為無罪判決之諭知。
據上論斷，應依刑事訴訟法第三百六十九條第一項前段、第三百
六十四條、第二百九十九條第一項前段，刑法第二條第一項前段
、第二百十六條、第二百十一條、第三百三十九條第三項、第一
項、（修正前）第五十五條、第二百十九條，（修正前）罰金罰
鍰提高標準條例第一條前段，判決如主文。
本案經檢察官游明仁到庭執行職務
中　　華　　民　　國　　96　　年　　 4　　月　　12　　日
　　　　　　　　　刑事第十五庭  審判長法　官  吳昭瑩
　　　　　　　　　　　　　　　　　　  法　官  蘇隆惠
　　　　　　　　　　　　　　　　　　  法　官  王梅英
以上正本證明與原本無異。
如不服本判決，應於收受送達後十日內向本院提出上訴書狀，其
未敘述上訴之理由者並得於提起上訴後十日內向本院補提理由書
（均須按他造當事人之人數附繕本）。
                                      書記官  顧哲瑜
中　　華　　民　　國　　96　　年　　4 　　月　　14　　日
附錄：本案論罪科刑法條全文
刑法第二百十六條:
行使第二百十條至第二百十五條之文書者，依偽造、變造文書或
登載不實事項或使登載不實事項之規定處斷。
刑法第二百十一條：
偽造、變造公文書，足以生損害於公眾或他人者，處一年以上七
年以下有期徒刑。
刑法第三百三十九條：
意圖為自己或第三人不法之所有，以詐術使人將本人或第三人之
物交付者，處五年以下有期徒刑、拘役或科或併科一千元以下罰
金。
以前項方法得財產上不法之利益或使第三人得之者亦同。
前二項之未遂犯罰之。
